臺灣高等法院高雄分院刑事判決　　　　100年度上易字第777號
上　訴　人
即　被　告　余冠忠
上列上訴人因傷害等案件，不服臺灣高雄地方法院100 年度易字
第323 號中華民國100 年6 月13日第一審判決（起訴案號：臺灣
高雄地方法院檢察署99年度偵字第29760 、30448 、36605 號）
，提起上訴，本院判決如下：
    主  文
上訴駁回。
    理  由
一、按不服地方法院之第一審判決而上訴者，應向管轄第二審之
    高等法院為之。上訴書狀應敘述具體理由。上訴書狀未敘述
    上訴理由者，應於上訴期間屆滿後20日內補提理由書於原審
    法院，逾期未補提者，原審法院應定期間先命補正。第二審
    法院認為上訴書狀未敘述理由或上訴有第362 條前段之情形
    者，應以判決駁回之。但其情形可以補正而未經原審法院命
    其補正者，審判長應定期間先命補正。刑事訴訟法第361 條
    、第367 條，分別定有明文。所謂不服第一審判決之具體理
    由，必係依據卷內既有訴訟資料或提出新事證，指摘或表明
    第一審判決有何採證認事、用法或量刑等足以影響判決本旨
    之不當或違法，而構成應予撤銷之具體事由，始克當之（例
    如：依憑證據法則具體指出所採證據何以不具證據能力，或
    依憑卷證資料，明確指出所為證據證明力之判斷如何違背經
    驗、論理法則）；倘僅泛言原判決認定事實錯誤、違背法令
    、量刑失之過重或輕縱，而未依上揭意旨指出具體事由，或
    形式上雖已指出具體事由，然該事由縱使屬實，亦不足以認
    為原判決有何不當或違法者（例如：對不具有調查必要性之
    證據，法院未依聲請調查亦未說明理由，或援用證據不當，
    但除去該證據仍應為同一事實之認定），皆難謂係具體理由
    ，俾與第二審上訴制度旨在請求第二審法院撤銷、變更第一
    審不當或違法之判決，以實現個案救濟之立法目的相契合，
    並節制濫行上訴（最高法院97年度台上字第892 號判決意旨
    參照）。是以上訴人之上訴書狀或補提之上訴理由書，雖有
    敘述上訴理由，惟並未具體敘述第一審判決有上述違法、不
    當情形，即與未敘述具體理由無異，其所為上訴，即不符合
    上訴之法定要件。
二、被告上訴意旨謂：上訴人即被告余冠忠（下稱被告）認原審
    量刑過重，實難甘服，因相對人陳美伶長期對被告為公然侮
    辱行為，致被告一時情緒激憤，不應受此重刑，是難認原判
    決妥適，請撤銷原判決，另為適當之判決云云。
三、經查：
（一）本件公訴人係起訴陳美伶係址設高雄市○○區○○街108
      號妙房東大樓住戶，余冠忠係該大樓之管理員，2 人平日
      互動不睦。(一)陳美伶分別基於公然侮辱他人之故意，於民
      國99年8 月23日上午7 時43分許及同年8 月30日上午7 時
      45分許，在該大樓1 樓管理室此一不特定人得以共見共聞
      之場所，以言詞辱罵余冠忠幹你娘、臭芝歪、雜碎、垃圾
      、去死等語，足以貶損余冠忠社會人格之評價。(二)陳美伶
      又基於公然侮辱他人之故意，於同年8 月31日晚間8 時許
      在上開管理室，以言詞辱罵余冠忠幹你娘、臭芝歪、雜碎
      、垃圾、去死等語，足以貶損余冠忠社會人格之評價。斯
      時陳美伶、余冠忠竟各基於傷害他人身體之故意，陳美伶
      手持皮包朝余冠忠身體揮打，余冠忠則先持電蚊拍毆打陳
      美伶臉部後，再以木棒毆打陳美伶之身體，2 人以此方式
      互毆，致余冠忠受有右手中指挫傷、右前臂鈍挫傷、右小
      腿挫傷、左上臂鈍傷、腹部鈍傷之傷害，陳美伶受有顏面
      擦傷、四肢多處擦傷及挫傷、下背挫傷、右肩拉傷、頭部
      外傷等傷害等事實（見起訴書），而原審則以上開犯罪事
      實予以論罪科刑，並於理由內敘明：「(1)被告余冠忠對事
      實一之(三)所述傷害告訴人，致告訴人受有顏面擦傷、四肢
      多處擦傷及挫傷、下背挫傷、右肩拉傷、頭部外傷等傷害
      肯認不諱，核與告訴人陳美伶警詢、偵查中之證述相符，
      復有高雄醫學大學附設中和紀念醫院診斷證明書、監視器
      錄影光碟勘驗筆錄、翻拍照片、告訴人受傷之照片、被告
      持之攻擊之木棍及電蚊拍照片（本院卷第33、34頁、警二
      卷第11、14至19、24頁）在卷可考，堪認被告上開自白與
      事實相符而足以採信，被告余冠忠有毆打告訴人陳美伶成
      傷之事實，堪以認定。(2)按正當防衛必須對於現在不法之
      侵害始得為之，侵害業已過去，即無正當防衛可言，至彼
      此互毆，又必以一方初無傷人之行為，因排除對方不法之
      侵害而加以還擊，始得以正當防衛論，故侵害已過去後之
      報復行為，與無從分別何方為不法侵害之互毆行為，均不
      得主張防衛權，最高法院著有30年上字第1040號判例要旨
      可資參照。查陳美伶右手持包包甩向余冠忠並連續以包包
      揮打，余冠忠持電蚊拍擋住並還擊，陳美伶復手持櫃台電
      話話筒丟向余冠忠，同時自己往後跌倒，余冠忠持櫃檯內
      之木棍走出櫃檯，陳美伶剛好起身，余冠忠持木棍打了陳
      美伶一下後，告訴人陳美伶亦因為被告余冠忠持木棍毆打
      致衍生2 人以徒手互毆之情事，亦經本院勘驗監視器錄影
      光碟畫面如上（本院卷第34頁）。準此，被告余冠忠斯時
      係在管理室櫃檯裡面，被告余冠忠若係基於防衛狀態，在
      告訴人陳美伶持包包攻擊伊時，被告余冠忠只需以電蚊拍
      阻擋包包即可，實無須再以電蚊拍攻擊告訴人，而被告余
      冠忠持電蚊拍時確有打到告訴人陳美伶，業經被告余冠忠
      於偵查供述明確（99年度偵字第30448 號卷第17頁），故
      難認被告余冠忠斯時無傷害告訴人之犯意。復觀以陳美伶
      因故跌倒在地後，其對被告余冠忠之侵害行為顯已結束，
      惟被告余冠忠竟另持木棍走出櫃檯傷害告訴人陳美伶，並
      因此與陳美伶發生扭打，上開行為顯係主動攻擊他人之行
      為，而非單純為防衛性之行為至灼，堪認被告余冠忠主觀
      上有傷害之犯意存在，依上開說明，難認被告余冠忠主張
      正當防衛可採，是被告余冠忠前揭所辯尚難採信。綜上，
      被告余冠忠上開傷害犯行，事證明確，洵堪認定」等語（
      見原判決第7 至8 頁），業已詳敘其所憑證據及認定理由
      ，從形式上觀察，原判決並無認定事實錯誤或違背法令之
      情形。
（二）又法院對有罪被告之科刑，應符合罪刑相當之原則，使罰
      當其罪，以契合人民之法律感情，此所以刑法第57條明定
      科刑時應以行為人之責任為基礎，並審酌一切情狀，尤應
      注意該條所列各款事項，以為科刑輕重之標準（最高法院
      97年度台非字第216 號判決意旨參照）。而「量刑輕重係
      屬事實審法院得依職權自由裁量之事項，苟已斟酌刑法第
      57條各款所列情狀而未逾越法定刑度，不得遽指為違法」
      （最高法院72年度台上字第6696號判例意旨參照）。本件
      原判決亦於理由內敘明：「審酌被告余冠忠亦不尋理性之
      方式解決紛爭，進而持電蚊拍、木棍及徒手與告訴人陳美
      伶互毆，致告訴人陳美伶受有傷害，被告顯然欠缺法治觀
      念，所為均有不該。又被告余冠忠犯後坦承犯行，態度尚
      佳，且佐以被告余冠忠係因為多次遭告訴人陳美伶公然辱
      罵，並因告訴人陳美伶主動挑釁攻擊，一時情緒激憤致持
      電蚊拍、木棍等物，及徒手與告訴人陳美伶互毆，惡性非
      重，及其等之犯罪動機、目的、所受傷害等一切情狀，爰
      量處如主文第2 項所示之刑（即有期徒刑2 月），及諭知
      易科罰金之折算標準（即以新臺幣1 千元折算1 日）」（
      見原判決第1 、9 頁）。按行為人犯罪後之態度不同，審
      酌量刑時自有不同之考量，且量刑輕重係屬事實審法院得
      依職權自由裁量之事項，本案原審已斟酌刑法第57條各款
      所列情狀而未逾越法定刑度，自不得遽指為違法。
（三）再被告上訴狀中，認原判決對陳美伶量刑過輕云云，然此
      係被告另基於其係告訴人之身分為之，自應由被告另聲請
      檢察官就原判決對陳美伶量刑是否過輕部分提起上訴，方
      屬適法，附此敘明。
四、綜上所述，本件被告上訴理由並未依據卷內既有訴訟資料或
    提出新事證，指摘或表明第一審判決有何採證認事、用法或
    量刑等足以影響判決本旨之不當或違法，而構成應予撤銷之
    具體事由，依上開說明，本件上訴顯無具體理由而不合法定
    程式，應予駁回，並不經言詞辯論為之。
據上論斷，應依刑事訴訟法第367條前段、第372條，判決主文。
中    華    民    國   100    年    8     月    31    日
                  刑事第十一庭  審判長法  官  翁慶珍
                                      法  官  孫啟強
                                      法  官  石家禎
以上正本證明與原本無異。
不得上訴。
中    華    民    國   100    年    8     月    31    日
                                      書記官  黃月瞳